臺灣桃園地方法院刑事判決　　　　　　　　　　　　　九十年度易字第一六二九號
　　公　訴　人　臺灣桃園地方法院檢察署檢察官
　　被　　　告　丙○○
　　　　　　　　（原名
　　　　　　　　范揚旻）（現另案於臺灣高雄第二監獄執行中）
　　選任辯護人　歐龍山律師
右列被告因背信案件，經檢察官提起公訴（八十九年度偵字第一一六五一號），及移
送併案審理（九十一年度偵字三六二四號），本院判決如左：
    主  文
丙○○為他人處理事務，意圖為自己及第三人不法之利益，而為違背其任務之行為，
致生損害於本人之財產，處有期徒刑陸月，如易科罰金，以參佰元折算壹日。
    事  實
一、丙○○原係設在宜蘭縣五結鄉○○路○段二八０號南陽實業股份有限公司（下稱
    南陽公司）羅東營業所之汽車銷售業務員。緣裕融企業股份有限公司（下稱裕融
    公司）為推展貸款業務，將空白之附條件買賣契約書等資料放在南陽公司羅東營
    業所，俾南陽公司汽車銷售業務員於售出汽車時，可為買受人及裕融公司一併辦
    理附條件買賣事宜，若其辦理簽立前述附條件買賣契約書，依該附條件買賣契約
    書之記載：裕融公司為賣方，買車者為買方，買方係以附條件買賣分期付款之方
    式向裕融公司購買車輛，南陽公司則須依約履行交車經銷商之義務。丙○○明知
    業務員若代為辦理上述附條件買賣契約之簽訂、對保、交車事宜，即屬受裕融公
    司、買車人及南陽公司之委任而處理事務之人，裕融公司依交易習慣並會給予佣
    金，其於辦理上述附條件買賣之簽立、對保、交車手續時，須本於誠信原則忠實
    處理事務，於對保時須核對買受人及連帶保證人出示之身分證件，以辨明是否係
    本人為之，另須依買車人之指示交車，不得有違背其義務而使委託人利益受損之
    行為。於民國八十七年五月初，因有自稱為「李東昇」、「劉明義」之真實姓名
    年籍不詳男子二人，至南陽公司羅東營業所向丙○○表示欲以甲○○○之名義買
    車，隔日渠二人復交付甲○○○、吳得發、林瑪莉、陳淑珍之身分證影本、土地
    及房屋權狀影本予丙○○，丙○○立即以傳真方式送件至裕融公司，並通知「李
    東昇」、「劉明義」二人前來對保。詎丙○○並未實際為對保行為，為增加其個
    人銷售業績及賺取佣金，竟僅以電話詢問甲○○○是否有意購車、及以電話詢問
    連帶保證人是否願意擔任保證人後，即意圖為自己及第三人不法之利益，違背其
    任務，將「李東昇」、「劉明義」所交付之於不詳時地由不詳人簽立之附條件買
    賣契約書（內有買受人「甲○○○」、連帶保證人「吳得發」、「白彩霞」、「
    林瑪莉」、「陳淑珍」簽名及蓋印）、本票（內有發票人「甲○○○」、共同發
    票人「吳得發」、「白彩霞」、「林瑪莉」、「陳淑珍」簽名及蓋印）、動產擔
    保交易附條件買賣設定登記申請書（內有債務人「甲○○○」之簽名及蓋印）送
    件予裕融公司（註：並無證據證明被告明知其上簽名為偽或未經授權），使裕融
    公司人員於八十七年五月十九日撥款五十五萬八千五百元匯入南陽公司，另前述
    「李東昇」、「劉明義」二人亦於同日交付頭期款十四萬四千五百元予丙○○匯
    入南陽公司。又丙○○雖接獲甲○○○之電話告知領得新車後，一定要交給甲○
    ○○本人，竟違背其任務，立即於裕融公司撥款之隔日（八十七年五月二十日）
    向南陽公司領車，並於當日親赴臺北市○○路○段二一號臺北市監理站領取號碼
    為ＤＧ－九五四一號之車牌，掛牌後於同日立即在監理站前，將前開掛牌為ＤＧ
    －九五四一號自小客車交予「李東昇」、「劉明義」二人。迨裕融公司持前開文
    件向桃園監理站辦理附條件買賣登記時，經函知車主已以證件遺失為由，辦理補
    發汽車新領牌照登記書後即於八十七年五月二十五日辦理過戶予身分證資料遭冒
    用之丁○○，再於同年六月三日過戶予不知情洪文智，裕融公司始悉上情，使裕
    融公司受有損失前述五十五萬八千五百元之損害，甲○○○則受有被裕融公司追
    償之損害。
二、案經裕融公司訴由臺灣桃園地方法院檢察署檢察官偵查起訴，及移送併案審理。
    理  由
一、訊據被告丙○○矢口否認有背信之犯行，辯稱：伊並未受裕融公司委任，與裕融
    公司間並無任何委任關係，另於八十七年五月十九日晚十時三十分許，有自稱是
    「甲○○○」、「吳得發」、「白彩霞」、「林瑪莉」、「陳淑珍」者至伊住處
    ，伊有確實核對該些人之身分證辦理對保手續，並親見該些人簽具附條件買賣契
    約書、本票云云。惟查：
（一）依附條件買賣契約書（見八十八年偵字五三四五號第三頁）之契約內容規定：
      立約人裕融公司（甲方）與買受人甲○○○（乙方）及交車經銷商南陽公司（
      丙方），茲因乙方願以分期付款之方式向甲方購買甲方所有本契約書第一條所
      載之車輛，丙方亦願依本契約書之規定及其他與甲方簽訂之合約履行交車經銷
      商之義務等語；及被告於該契約書左下角對保人處簽名，其簽名下契約書上並
      已註明：「對保人茲聲明乙方及連帶保證人之簽名為真，否則願負一切法律責
      任」等文字，是依上述契約內容之記載，堪認上述契約之三方，於簽訂契約後
      均因之負有履行契約之義務。又被告迭於偵訊時自承：對保一定要本人到場並
      核對資料之情（見八十八年度偵字第一一六五一號第三十三頁、第四十一頁背
      面、第六十九頁背面），足見被告雖身為南陽公司之業務員，惟其於代理上述
      甲方（裕融公司）、乙方（甲○○○）、丙方（南陽公司）處理該件附條件買
      賣契約之簽訂、對保、交車事宜時，依默示之習慣即係屬受上述三方之委任而
      處理，被告依交易習慣尚得向裕融公司收取傭金（此業據裕融公司乙○○代理
      人於本院九十年十一月十四日訊問時陳明綦詳），是被告於本件自為受裕融公
      司、買車人甲○○○及南陽公司之委任而處理事務之人，被告及辯護人辯稱被
      告與裕融公司間並無委任關係云云，洵無可採。
（二）本件購車事宜肇因於證人甲○○○積欠地下錢莊金錢，無力清償，乃同意地下
      錢莊以渠名義購車，由地下錢莊取得該車抵債，再由甲○○○支付分期價金，
      是證人甲○○○先行將其本人之身分證正本，及其夫吳得發、及證人林瑪莉、
      陳淑珍之身分證影本，交予地下錢莊之某張姓不詳姓名男子之事實，業據證人
      甲○○○證述甚詳（見八十八年度偵字第一一六五一號第二十六頁背面），堪
      認為實在。被告雖辯稱：於八十七年五月十九日晚上十時三十分許，有自稱是
      「甲○○○」、「吳得發」、「白彩霞」、「林瑪莉」、「陳淑珍」之人至伊
      住處，伊有確實核對身分證辦理對保手續，並親見該些人簽具附條件買賣契約
      書、本票（見本院九十年十一月十四日訊問筆錄）云云，除其所述對保之時間
      係在深夜、地點係在被告私人住處，與常情顯然有悖外，尚有下列理由堪認不
      實：
  １、據證人甲○○○、林瑪莉、陳淑珍證稱：在八十九年五月十九日對保簽約當日
      ，渠等與吳得發均未到丙○○之宜蘭住處等語，此有渠等之偵訊筆錄（見八十
      八年度偵字第一一六五一號第二十六頁背面、第三十三頁、第七十三頁背面、
      第七十五頁）附卷可稽。另告訴代理人許文獻於臺灣桃園地方法院八十八年易
      字第五五八號案件審理時亦陳稱：連帶保證人白彩霞已提出確認本票債權不存
      在之訴等語，此有臺灣高等法院八十九年上易字第五八號判決書附卷可認。再
      參以證人甲○○○證稱：「被告只有以電話照會，被告確有以電話詢問我是否
      買車，我告知有此事，並言明車子一定要交給我」等語（見八十九年度偵字第
      一一六五一號卷第二十六頁背面）、證人陳淑珍於另案（被告為甲○○○之詐
      欺案即八十八年度易字第五五八號案）訊問時證稱：「有一通電話問我是否確
      定當保證人，我說我同意，後來就沒下文」等語（見該卷第四十四頁）、證人
      林瑪莉於同前案件訊問時亦證稱：「曾有一通電話問我是否願意擔保，我說願
      意，但尚未對保，車就不見了」等語（見同上卷第四十四頁），是依上情，堪
      認被告僅以電話詢問證人甲○○○及連帶保證人，但並未告知請渠等前去對保
      。又前開附條件買賣契約書、動產擔保交易附條件買賣設定登記申請書上之甲
      ○○○之簽名經送鑑定，與證人甲○○○本人平日之字跡並不相符，此有內政
      部警政署刑事警察局鑑驗通知書乙紙附卷（同上卷第四十六頁）可稽；再觀諸
      被告交回裕融公司之車主甲○○○及連帶保證人林瑪莉、陳淑珍等人之身分證
      影本，其上相片均未經換貼變造（此據承辦檢察官於偵查時當庭提示證人甲○
      ○○、林瑪莉、陳淑珍辨認無訛，見八十九年度偵字第一一六五一號卷第七十
      四頁迄該頁背面），則是否確有冒稱為甲○○○等人之人於深夜趕往被告住處
      簽約並對保？實值堪疑。
  ２、關於本件購車事宜之處理過程，被告先於前述被告為甲○○○之詐欺案八十七
      年十一月十一日偵訊時供稱：「當時在羅東鎮○○路二八九號十一樓之四我住
      處簽約，下定金是劉明義、李東昇，『付四萬二千元』，後來『八十七年五月
      二十日』『他二人來電說要簽約』並已準備好所有資料，到上開地簽約，頭期
      款含訂金共十四多萬元，除定金外金額由劉、李二人於簽約後二、三天到羅東
      交給我，後掛牌領車，過幾天劉（明義）打電話給我說吳（王玉華）為他堂姐
      ，他要替吳領車，過幾天到臺北八德監理站交給他」云云（見八十七年度偵字
      第一二二三三號卷第五十六頁背面至第五十七頁）；繼於本案偵查中被告於八
      十九年九月十三日偵查中供稱：「對保當天，我們正要下班之際，『甲○○○
      打電話給我』說她在車站，叫我去接她們，我到車站對保」、「（本票是）『
      五月二十日』來那群人簽的，因當天是他們催我趕快辦對保」（八十九年度偵
      字第一一六五一號第十五頁背面至第十六頁背面）云云。嗣於本院九十年十一
      月十四日訊問時，其復供稱：「來看車的是甲○○○的表弟李東昇、劉明義，
      他們第一次是在八七年五月初來看，只問我相關細節，隔二、三天，他們二人
      又來，問我可否用他們的表姐甲○○○的名字買，並問貸款須多少錢及須何資
      料，我請他準備資料給我，且他們當天就付定金『二萬元』了。隔天，他們二
      人就拿甲○○○、吳得發、林瑪莉、陳淑珍的身份證影本、土地及房屋權狀的
      影本、該所有權人白彩霞的身份證影本給我。我當天先送件到台北裕融公司〈
      以傳真方式〉，隔天核准後，『我就以電話通知』付定金的李東昇，告訴他你
      表姐的貸款已經核准，請他們本人來對保。再隔天『〈八七年五月十九日〉』
      ，甲○○○、吳得發、林瑪莉、陳淑珍、白彩霞都有來，我去接他們，大約晚
      上十點半，我就帶他們到我租的房屋處對保，我請他們出示身份證件，對一下
      ，就請他們簽名，他們簽名後我就送他們到火車站云云（見本院九十年十一月
      十四日訊問筆錄）；詎其又於本院九十一年八月十三日訊問時，供稱：其在在
      交車前三至四天有收「一萬元」定金云云。揆諸其歷次所供，對於交付定金之
      金額先稱係四萬元千元，又改稱是二萬元，嗣又稱是一萬元云云不等；而交付
      定金之時間亦均不一；又簽約對保之時間究為五月十九日或五月二十日？是何
      人先主動要求要簽約對保等均有不符，足見其供述顯然不實。
  ３、關於裕融公司貸款之流程，據裕融公司之代理人楊國慶證稱：伊公司係在對保
      後才會撥款，沒有例外，而發票則是在伊公司撥款匯款項給南陽公司後，南陽
      開發票給伊公司，伊公司再開發票給買受人，經伊向公司會計部查證是伊公司
      係於八十七年五月十九日將甲○○○之貸款電匯予南陽公司等語（本院九十一
      年三月六日訊問筆錄），且有南陽公司所提出之該筆車款之匯入文件（其上載
      明八十七年五月十九日匯入五十五萬八千五百元，此筆應即為裕融公司匯入之
      款項，附於本院卷九十一年八月十三日筆錄後）及裕融公司電子計算機統一發
      票（發票日期為八十七年五月十九日，附於八十八年度偵字第一二三四一號卷
      第三頁）各乙紙附卷可稽。是依其所述及依交易常情，裕融公司既必待買受人
      及連帶保證人簽寫契約及核保後，始可能匯款予南陽公司，而本件裕融公司之
      匯款日係在「八十七年五月十九日」，則簽約及對保之時間，衡情應係在八十
      七年五月十九日之前，裕融公司收到資料始可能同意匯款。惟觀諸卷附附條件
      買賣契約書所記載之簽約時間係八十七年「五月二十日」，本票上記載之簽發
      時間係八十七年「五月十九日」，再被告於本院供稱係在八十七年五月十九日
      「下班後晚上十時三十分」後帶買主及保證人在其住處對保云云，均堪認明顯
      不實。
  ４、被告供稱：對保時伊就坐在連帶保證人前面，他們是各自簽的云云（見八十八
      年度偵字第一一六五一號第四十三頁），苟係如此，則其對於甲○○○及各連
      帶保證人於簽約對保時應稽核甚詳。惟經細覽卷附之附條件買賣契約書、本票
      、動產擔保交易附條件買賣設定登記申請書等文件（分別附於八十八年度偵字
      第五三四五號卷第三頁、八十九年度偵字第一一六五一號卷第二十九頁、八十
      七年度偵字第一二二三三號卷第四頁），對照於甲○○○、吳得發、陳淑珍、
      林瑪莉、白彩霞等人之真實身分證影本（附於八十八年度偵字第一一六五一號
      第四十四頁、第五十一、五十二頁），有下述明顯差異：
  （１）就甲○○○部分：甲○○○身分證上之戶籍地址係在「桃園縣復興鄉三民村
        十七鄰基國派六三號」，惟在附條件買賣契約書、本票、動產擔保交易附條
        件買賣設定登記申請書等文件上，甲○○○之地址均先寫一錯誤「桃園縣龍
        岡鄉三民村十七鄰」之怪異地址，其中附條件買賣契約書、動產擔保交易附
        條件買賣設定登記申請書上該錯誤之地址均已劃掉，但本票上之錯誤地址並
        未劃掉，如被告已確實核保，並親見甲○○○對於自己之地址竟「連續三次
        」書寫錯誤，何以完全未起疑。
  （２）就吳得發部分：吳得發之身分證，其姓名為吳「得」發，並非吳「德」發，
        戶籍地址是桃園縣復興鄉三民村十七鄰基國「派」六三號，而非基國「路」
        ，惟觀諸附條件買賣契約書上，吳「得」發之簽名明顯有將「德」塗改為「
        得」之痕跡，且附條件買賣契約書及本票上之地址均有上述錯誤，況吳得發
        為甲○○○之夫，其地址與甲○○○同，苟被告已確實核保，何以其親見該
        人將自己姓名寫錯，竟未起疑，且未發現其所填載地址之錯誤？
  （３）就白彩霞部分：依身分證上之戶籍地址係在台中市○區○○里○○鄰○○街
        「二四巷」十八號，非「四」巷，惟觀諸附條件買賣契約書及本票上之地址
        卻有上述錯誤，苟被告已確實核保，何以並未發現上述錯誤？
  （４）綜上，被告供稱伊對保時就坐在甲○○○及連帶保證人等人前，竟未查覺上
        述明顯且多處之錯誤，其稱已確實對保，顯然不實。
（三）被告於裕融公司撥款之隔日（八十七年五月二十日）即向南陽公司領車，並親
      赴臺北市○○路○段二一號臺北市監理站領取號碼為ＤＧ－九五四一號之車牌
      ，掛牌後於同日立即在監理站前，將前開掛牌為ＤＧ－九五四一號自小客車交
      予「李東昇」、「劉明義」二人乙節，業據其於本院訊問時供明甚詳（見本院
      九十一年八月十三日訊問筆錄）；且證人即南陽公司人員李飛杰亦證稱：被告
      向倉庫領車之日期是八十七年五月二十日（見本院九十一年八月十三日訊問筆
      錄）；再依卷附甲○○○之ＤＧ－九五四一號汽車新領牌照登記書（附於本院
      九十年十二月十一日筆錄後）所載辦理之日期亦為八十七年五月二十日，是堪
      認被告所供上情屬實。又證人甲○○○於本院證稱：伊一直叫被告車子一定交
      給伊本人，被告亦答應，伊在五月二十一日打電話給被告，被告說車子已在公
      司裡，五月二十二日再打，被告說車子要美容，五月二十五日再打，被告說車
      子還沒弄好，五月二十九日再打，被告說車子要辦設定，嗣於六月二日伊始被
      裕融公司通知車子已經不見等語（見本院九十年十二月十一日訊問筆錄），而
      被告經對質亦坦承甲○○○有跟伊說車要交付其本人之情（八十八年度偵字第
      一一六五一號第三十三頁、本院九十年十二月十一日訊問筆錄），則被告既已
      答應甲○○○會將車交付其本人，卻於八十七年五月二十日違背其任務將車交
      付「李東昇」、「劉明義」，且於甲○○○日後打電話予伊時，迭次以謊言搪
      塞，益足證其有意圖為自己及第三人不法之利益至明。
（四）裕融公司於八十七年六月一日送件向桃園監理站辦理附條件買賣登記時，經函
      知車主已以證件遺失為由，辦理補發汽車新領牌照登記書後即於八十七年五月
      二十五日辦理過戶予身分證資料遭冒用之丁○○之情，嗣該車再於同年六月三
      日過戶予不知情洪文智乙節，有桃園監理站簡復表（附於八十八年度偵字第五
      三四五號第七頁）、汽車過戶登記書影本二紙（附於本院九十年十二月十一日
      筆錄後）可稽，是堪認裕融公司及甲○○○已因被告上述行為受有損害。綜上
      ，被告前開所辯並無足採，其背信之犯行，洵堪認定。
二、核被告丙○○所為，係犯刑法第三百四十二條第一項之背信罪。被告一背信行為
    ，同時侵害裕融公司及甲○○○之法益，係一行為而觸犯數罪名，為想像競合犯
    ，應從一背信罪處斷。爰審酌其犯罪之動機、目的、手段、對被害人所生之損害
    、及其犯後態度等一切情狀，量處如主文所示之刑。按行為後法律有變更者，適
    用裁判時之法律，刑法第二條第一項前段定有明文。本件被告行為後，刑法第四
    十一條於九十年一月十日經修正公布，並於同年月十二日生效，易科罰金之適用
    範圍擴大為最重本刑五年以下有期徒刑之罪，並明定併合處罰之數罪，如各罪均
    得易科罰金者，其應執行之刑逾六月時，亦得適用之。茲比較新舊刑法第四十一
    條之結果，以修正後之刑法第四十一條較有利於被告，故依前揭說明，應適用裁
    判時之法律即修正後之刑法第四十一條，本院自應就前揭宣告之刑諭知易科罰金
    之折算標準。
三、臺灣桃園地方法院檢察署九十一年度偵字第三六二四號併案意旨另以：被告於九
    十年十月十八日代告訴人鴻辰汽車有限公司與客戶江立菁訂立購車合約，詎被告
    為求本身之績效以賺取獎金，竟逾其權限範圍，擅以告訴人名義謂購車總價款含
    蓋本應由客戶另行付款之配備款一萬零八百元、領牌費、及保險費五千八百四十
    八元，公司且給予折扣二萬五千元云云，致客戶拒付上開金額，合計四萬一千六
    百四十八元，令告訴人受有上開損失，因認被告亦涉有背信之犯嫌。惟查，該案
    之犯罪時間係在九十年十月十八日，而本案之犯罪時間係在八十七年五月間，二
    案相隔近三年，顯難認被告就上述二案有何概括之犯意可言，是併案部分與本院
    既無連續犯之裁判上一罪關係，應退回原承辦檢察官另行偵辦，附此敘明。
據上論斷，應依刑事訴訟法第二百九十九條第一項前段，刑法第二條第一項前段、第
三百四十二條第一項、第五十五條、修正後第四十一條第一項前段，罰金罰鍰提高標
準條例第一條前段、第二條，判決如主文。
本案經檢察官潘怡華到庭執行職務。
中        華        民        國    九十一    年    十二    月  三十一  日
                                      臺灣桃園地方法院刑事第六庭
                                          法  官   林  曉  芳
右正本證明與原本無異。
如不服本判決，應於判決送達後十日內向本院提出上訴狀( 應附繕本 )，上訴於
臺灣高等法院。
                                          書記官   巫  孟  蓉
中        華        民        國    九十二    年     一     月    六    日
附論罪科刑依據之法條
中華民國刑法第三百四十二條
 (背信罪)
為他人處理事務，意圖為自己或第三人不法之利益，或損害本人之利益，
而為違背其任務之行為，致生損害於本人之財產或其他利益者，處五年以
下有期徒刑、拘役或科或併科一千元以下罰金。
前項之未遂犯罰之。
